最高法院刑事判決　　　　　　一○○年度台上字第三七九九號
上　訴　人　劉文華
選任辯護人　張雙華律師
上列上訴人因違反貪污治罪條例案件，不服台灣高等法院中華民
國一○○年四月十九日第二審更審判決（一○○年度重上更(四)字
第三四號，起訴案號：台灣台北地方法院檢察署九十六年度偵字
第二四九二六號），提起上訴，本院判決如下：
    主  文
上訴駁回。
    理  由
按刑事訴訟法第三百七十七條規定，上訴於第三審法院，非以判
決違背法令為理由，不得為之。是提起第三審上訴，應以原判決
違背法令為理由，係屬法定要件。如果上訴理由書狀並未依據卷
內訴訟資料，具體指摘原判決不適用何種法則或如何適用不當，
或所指摘原判決違法情事，顯與法律規定得為第三審上訴理由之
違法情形，不相適合時，均應認其上訴為違背法律上之程式，予
以駁回。本件原審審理結果，認為上訴人劉文華前為台北市殯葬
管理處（下稱殯葬處）第四課課長，綜理、監督該課業務，並掌
理零用金之管理使用，為依法令服務於地方自治團體所屬機關，
而具有法定職務權限之人員，竟意圖為自己不法之所有，利用其
職務上之機會，以原判決事實欄所載方法，詐取殯葬處零用金新
台幣（下同）一萬八千元（下稱系爭零用金）之犯行明確，因而
撤銷第一審之科刑判決，改判論上訴人利用職務上之機會，詐取
財物罪，先依貪污治罪條例第十二條第一項規定減輕其刑，再依
同條例第八條第二項規定遞減其刑，酌情量處有期徒刑一年十月
，褫奪公權四年，並依中華民國九十六年罪犯減刑條例規定，減
為有期徒刑十一月，褫奪公權二年。已詳述其所憑之證據及認定
之理由，並就上訴人否認犯行之供詞及其所辯各語認非可採，予
以論述。查：(一)、證據之取捨、證據證明力之判斷，以及事實有
無之認定，屬事實審法院之職權，苟其取捨判斷與認定，並不違
背論理法則及經驗法則，即不容任意指為違法，而執為適法之第
三審上訴理由。且經驗與論理法則等證據法則，俱屬客觀存在之
法則，非當事人主觀之推測，若僅憑上訴人之主觀意見，漫事指
為違背經驗與論理等證據法則，即不足以辨認原判決已具備違背
法令之形式。原判決依憑：(1)證人即殯葬處第四課承辦物品及零
用金保管等業務之課員段彥於警詢、檢察官訊問及第一審審理時
之證詞，(2)證人即負責殯葬處第四課零用金撥補之工友林靜鈴於
警詢及檢察官訊問時之證言，(3)證人即殯葬處處長林世崇於警詢
及檢察官訊問時之證述，(4)上訴人於調查局詢問、檢察官訊問及
原審法院上更(一)審準備程序、審理時均曾供認以「處長要請吃飯
」為其向段彥表示請領零用金之事由之一等語，(5)第一審審理時
，由上訴人自行詰問證人段彥時，其以：「我有說老闆要請吃飯
，還有說到其他原因，借支的時侯，我是不是這樣講？」等語，
段彥則答以：「沒有說到其他原因，因為如果要支付其他原因，
我就不可能借他，因為首長有特支費，要核銷比較快，除了吃飯
，我不可能借他」等語等證據資料，資以認定上訴人係向段彥謊
稱：「因處長要請客，必須先動用零用金二萬六千五百元」云云
，使不知情之段彥陷於錯誤令負責該課零用金撥補之工友林靜鈴
交付系爭零用金予上訴人，因而詐得系爭零用金等情，已說明本
於調查所得心證，分別定其取捨而為事實判斷之理由。所為論斷
，核無違背客觀存在之經驗法則與論理法則，自屬原審採證、認
事職權之適法行使，不容任意指為違法，亦無上訴意旨所指違反
證據法則及理由矛盾之違法情事。雖原判決採用林靜鈴於警詢及
檢察官訊問時證述：九十五年八月中旬某日，段彥要伊拿一萬二
千五百元給上訴人，作為上訴人「支付清運費使用」，但當時伊
只有八千五百元，於是段彥說直接拿給上訴人等語，與段彥所證
稱動支零用金係以「處長請吃飯」為由乙情，不盡一致，然本件
除去此部分證據，綜合前述其他證據，仍應為同一事實之認定，
並不影響於原判決之主旨，自不能認原判決違背法令。(二)、貪污
治罪條例第五條第一項第二款規定利用職務上之機會詐取財物，
其所謂「利用職務上之機會」，係指假借職務上之一切事機，予
以利用者而言，其所利用者，職務本身固有之事機，固不論矣，
即使由職務上所衍生之機會，亦應包括在內，要不以職務上有最
後決定權者為限。原判決已明上訴人擔任殯葬處第四課課長，
為依法令服務於地方自治團體所屬機關，而具有法定職務權限之
人員，有掌理殯葬處零用金之職務，竟利用其職務上掌理零用金
之管理使用機會而詐領系爭零用金，自屬利用職務上之機會而為
之，核其所為係犯貪污治罪條例第五條第一項第二款之利用職務
上之機會詐取財物罪。並指駁：上訴人所辯：伊向段彥說明零用
金之使用規定，如處長要吃飯，也可以動用零用金，但不能超過
一萬元，伊因公務上需要，而動支系爭零用金，是要支付在領款
前已購買，但未核銷的費用，如茶葉、表框、文具等，及預備購
買但尚未採購的費用，伊未向段彥說是處長要請客云云，係卸責
之詞，不足採信。且說明：依據行政院財政部國庫署訂頒之「事
務管理手冊」第二十四點明訂零用金作業程序：(二)零用金由各機
關指定專責人員保管支付，在一定金額限額內，各業務承辦單位
因業務需要，得經其單位主管及保管單位主管或其授權人核准，
向保管零用金人員借款備付零用，惟應自借款日起三日內檢附支
出憑證辦理核銷。(三)各機關以零用金支出之費用，其原始憑證（
發票或收據）應由經辦人員黏貼於「黏貼憑證用紙」上，檢附經
會相關權責單位及機關首長或授權人之核准，向管理零用金人員
領取。(四)零用金支付後，管理零用金人員應將支出憑證予以編號
加蓋付迄及日期章，隨時逐筆登入零用金備查簿，於支付相當數
額時，按類別整理歸類，填具零用金支用清單及總表，連同支出
憑證，經主辦出納或其授權人核章後，送會計單位審核，依規定
程序撥還，此有該「事務管理手冊」出納管理部分（核定本）在
卷可稽。惟上訴人領受林靜鈴於九十五年八月十九日交付之系爭
零用金後，未依上開規定於預借後三日內檢附支出憑證辦理核銷
，或自行墊款後再檢附憑證送請核准，上訴人既為第四課課長，
掌理零用金使用之職，對於零用金預借或核銷程序應知之甚明，
卻未依上開規定辦理；又經段彥多次催促墊還，猶未予置理，此
據段彥證述明確，反而延至九十五年九月四日會計室查核發覺零
用金短少後，始歸墊；再參照證人即殯葬處第四課課員唐白菡於
原審法院上訴審審理時證稱：九十四年一月前負責保管零用金，
上訴人為伊長官，但上訴人未曾直接自行保管零用金，零用金都
是由伊保管等語，是上訴人未依「事務管理手冊」出納管理部分
規定完成預借零用金程序，或自行墊款請准核銷，亦反於先前由
唐白菡保管零用金之慣例，而向承辦人林靜鈴收領系爭零用金，
凡此，俱已異乎常情，益見上訴人係以不實之「處長請吃飯」為
由，使不知情之段彥陷於錯誤，令林靜鈴交付系爭零用金予上訴
人等由甚詳，所為論斷，核與證據法則尚無違背，其適用法則亦
無違誤。上訴意旨以：伊將系爭零用金移歸自己保管，屬其法定
之職掌，並無施用詐術可言，且伊明知會計單位會不定時查核零
用金狀況及零用金於會計年度結束應繳回之事實，絕無可能對系
爭零用金有不法所有之意圖，原判決就此未說明不足為上訴人有
利認定之理由，有理由不備之違法云云。核係對原判決已說明論
駁之事項，重為爭辯，任意指摘，亦非適法之第三審上訴理由。
(三)、其他上訴意旨，均係就原審依憑證據所為採證、認事職權之
合法行使，及原判決已論列說明之事項，依憑己見任意指為違法
，並重為事實之爭執，否認犯罪，或就同一證據資料為相異之評
價，或就不影響於判決本旨事項為事實上之爭辯，均與法律規定
得為第三審上訴理由之違法情形，不相適合。衡以前開說明，其
上訴為違背法律上之程式，應予駁回。
據上論結，應依刑事訴訟法第三百九十五條前段，判決如主文。
中    華    民    國  一○○  年    七    月   十四   日
                      最高法院刑事第十庭
                          審判長法官  賴  忠  星  
                                法官  呂  丹  玉  
                                法官  吳      燦  
                                法官  蔡  名  曜  
                                法官  葉  麗  霞  
本件正本證明與原本無異
                                      書  記  官  
中    華    民    國  一○○  年    七    月   二十   日
                                                      K